最高法院民事判決　　　　　　　　　　　　　　　八十八年度台上字第二一九二號
　　上 訴 人　丑 ○ ○
　　　　　　　寅 ○ ○
　　　　　　　丁 ○ ○
　　　　　　　辰 ○ ○
　　　　　　　卯 ○ ○
　　　　　　　甲○○○
　　　　　　　宇 ○ ○
　　　　　　　子 ○ ○
　　　　　　　宙○○○
　　　　　　　壬 ○ ○
　　　　　　　庚 ○ ○
　　　　　　　戊 ○ ○
　　　　　　　辛 ○ ○
　　　　　　　己 ○ ○
　　　　　　　巳 ○ ○
　　　　　　　午 ○ ○
　　　　　　　癸　　○
　　　　　　　酉 ○ ○
　　　　　　　亥 ○ ○
　　　　　　　申 ○ ○
　　　　　　　未 ○ ○
　　　　　　　戌 ○ ○
　　　　　　　丙○○○
　　　　　　　天　　○
　　　　　　　地○○○
　　被上訴人　乙 ○ ○
右當事人間請求拆屋還地事件，上訴人對於中華民國八十七年六月十五日及同年八月
三十一日台灣高等法院台中分院第二審更審判決（八十六年度上更(一)字第八七號），
提起上訴，本院判決如左：
    主  文
原判決除假執行部分外廢棄，發回台灣高等法院台中分院。
    理  由
查被上訴人對「上訴人丑○○以次九人」（原判決當事人欄將上訴人寅○○誤載為陳
江梅）、「上訴人壬○○以次八人」及「上訴人酉○○以次八人」依序就原判決附圖
（下稱附圖）所示「Ｂ－Ｂ」、「Ｃ、Ｃ」及「Ａ－Ａ」部分地上物提起本件拆屋還
地訴訟，因各該地上物原為上訴人之被繼承人所有而依序分屬「上訴人丑○○以次九
人」、「上訴人壬○○以次八人」及「上訴人酉○○以次八人」公同共有，其訴訟標
的對各該共同訴訟之各人必須合一確定。故本件雖僅由上訴人丑○○、壬○○、酉○
○三人提起上訴，惟依民事訴訟法第五十六條第一項第一款之規定，其上訴之效力，
自依序及於未提起上訴之同造「寅○○以次八人」、「庚○○以次七人」及「亥○○
以次七人」，爰將該二十二人併列為上訴人，合先明。
按當事人以一訴主張之數項標的，無論主觀或客觀訴之合併，法院固得依民事訴訟法
第二百零四條規定，依職權任意決定為合併或分別辯論。惟其訴訟標的對於共同訴訟
之各人必須合一確定之必要共同訴訟，該多數的共同訴訟人應一同起訴或被訴而視為
一體，不得分為數人處理，在性質上自不得為分別辯論或裁判而無上開得命分別辯論
規定之適用。本件被上訴人請求「上訴人丑○○以次九人」、「上訴人壬○○以次八
人」及「上訴人酉○○以次八人」依序將附圖所示「Ｂ－Ｂ」、「Ｃ、Ｃ」及「Ａ－
Ａ」部分地上物拆除返還土地（按：上訴人寅○○以次八人、上訴人庚○○以次七人
及上訴人亥○○以次七人，被上訴人係於原審始為訴之追加），原審既認定該三部分
拆屋還地訴訟各為必要之共同訴訟，卻又將「上訴人丑○○以次三人」、「上訴人壬
○○以次五人」、「上訴人酉○○以次五人」部分先於民國八十七年六月九日辯論及
同年月十五日判決，嗣再於同年八月二十五日及同年月三十一日就其餘「上訴人辰○
○以次六人」、「上訴人巳○○以次三人」、「上訴人丙○○○以次三人」部分先後
為辯論及判決，其踐行言詞辯論之程序，依上說明，自有未合。原審見未及此，遽就
該必要之共同訴訟適用分別辯論程序而為判決，已屬違法。又當事人適格為訴權存在
之要件，且屬法院應依職權調查之事項。查被上訴人請求上訴人丑○○以次九人將附
圖所示「Ｂ－Ｂ」部分地上物拆除返還土地部分，上訴人丑○○就此曾於原審抗辯稱
：「……上開建物均係由伊之祖先前清時代所建，已歷百年以上，其確實建築人固難
以考究，然根據戶籍謄本記載，伊之祖父『陳鏡』自明治十年……即世居該處，表示
房屋已建好，才有居住之事實，復參以系爭房屋稅籍證明書記載自三十七年課徵房屋
稅。納稅義務人分別為『陳鏡』……兄弟五人……里長曾金治（民國二十八年出生）
證明其小時候系爭房屋就存在，益證系爭房屋確係伊之祖先所建，且至少應溯及二世
代以上，是依據繼承之法律關係，本件系爭房屋之權利共有人當不止伊等，被上訴人
如不能將『陳鏡』……之繼承人查明並列，其當事人即不適格」「伊八十五年五月二
十四日答辯狀所稱應是指台灣光復不久，當時系爭房屋居住人分別為陳丕承、陳有義
、林天送等三人，打字時誤將居住人打字成所有人」「……必要共同訴訟中，一人所
為之自認對全體不生效力」各等語（分見原審更字卷第一宗五五－五七頁），並提出
「陳鏡」於三十九年起課徵房屋稅之稅籍證明書（納稅義務人陳鏡）暨「陳鏡」為「
戶主」之戶籍登記簿謄本為證（分見一審卷五八、六三－六七頁），該稅籍及戶籍等
資料是否即表示附表「Ｂ－Ｂ」部分地上物原為訴外人陳鏡建造所有﹖此與該地上物
所有人是否為陳有義所有及被上訴人訴請上訴人丑○○以次九人拆屋還地部分當事人
是否適格所關頗切。原審未詳為調查審認，進一步深究，遽認該部分地上物為上訴人
丑○○以次九人之父陳有義所有，並以上訴人丑○○以次九人為陳有義之繼承人進而
為其敗訴之判決，亦有可議。上訴論旨執以指摘原判決不當，求予廢棄，不能認為無
理由。
據上論結，本件上訴為有理由，依民事訴訟法第四百七十七條第一項、第四百七十八
條第一項，判決如主文。
中      華      民      國    八十八    年      九      月    二十九    日
                              最高法院民事第六庭
                                  審判長法官  朱  錦  娟
                                        法官  蘇  茂  秋
                                        法官  蘇  達  志
                                        法官  顏  南  全
                                        法官  陳  碧  玉
      右正本證明與原本無異
                                              書  記  官
中      華      民      國    八十八    年      十      月      八      日
                                                                        Ｅ
